【裁判字號】    97,訴,220
【裁判日期】    970813
【裁判案由】    分割共有物
【裁判全文】
臺灣彰化地方法院民事判決  97年度訴字第220號
原      告  戊○○
訴訟代理人  盧志科律師
複代理人    甲○○
被      告  丁○○
被      告  丙○○○
共同訴訟代理人  賴淑惠律師
複代理人    乙○○
上列當事人間請求分割共有物事件，本院於民國97年7月30日言
詞辯論終結，茲判決如下：
    主  文
兩造共有坐落彰化縣永靖鄉○○段1053地號、地目建、面積147
平方公尺之土地，應分割為如附圖即彰化縣員林地政事務所民國
九十七年七月二十三日土地複丈成果圖被告方案所示，編號A部
分、面積98平方公尺之土地，分歸原告取得；編號B部分、面積
24 點平方公尺之土地，分歸被告丙○○○取得，編號C部分、面
積25點平方公尺之土地，分歸被告丁○○取得。
兩造共有坐落彰化縣永靖鄉○○段1068地號、地目建、面積113
平方公尺之土地，應分割為如附圖即彰化縣員林地政事務所民國
九十七年七月二十三日土地複丈成果圖被告方案所示，編號D部
分、面積38平方公尺之土地，分歸被告丁○○取得；編號E部分
、面積75點平方公尺之土地，分歸原告取得。
訴訟費用由兩造按附表所示之比例負擔。
    事實及理由
一、原告主張：
  (一)坐落彰化縣永靖鄉○○段1053地號、地目建、面積147平方
    公尺之土地（下稱系爭1053地號土地），為兩造三人所共有
    ，原告應有部份三分之二，被告二人應有部分各為六分之一
    ；同段1068地號、地目建、面積113平方公尺之土地，為原
    告與被告丁○○兩人所共有（下稱系爭1068地號土地），原
    告應有部份三分之二，被告丁○○應有部分為三分之一。
  (二)上開二筆土地並無因物之使用目的不能分割之情事，或契約
    訂有不分割之期限，原告商請被告協議分割，惟均無結果，
    爰依民法第823條規定，請求分割系爭土地，主張系爭土地
    應分割為如附圖即彰化縣員林地政事務所九十七年七月二十
    三日土地複丈成果圖原告方案所示，系爭1053地號土地、面
    積147平方公尺之土地，其中編號甲部分、面積98平方公尺
    之土地，分歸原告所有，乙部份面積25點平方公尺之土地，
    分歸被告丙○○○取得，丙部份面積24點平方公尺之土地，
    分歸被告丁○○取得；系爭1068地號土地、面積113平方公
    尺之土地，其中編號丁部分、面積38平方公尺之土地，分歸
    被告丁○○取得，編號戊部分、面積75平方公尺之土地，分
    歸原告取得。
  (三)原告所提方案較具有公平性，且對兩造當事人較為有利，各
    共有人分割取得土地呈平行四邊行，且分割線與系爭1053
    地號土地與相鄰北側之1050地號土地之界址線平行，如果依
    被告所提彰化縣員林地政事務所97年7月23日土地複丈成果
    圖所示方案分割，原告取得土地呈上寬下窄或上窄下寬不規
    則梯形，對原告不利且無法有效利用。2.又系爭二筆分割之
    土地之西側即為由南往北向之中山路，車輛行駛方向由南往
    北且車流甚大，而原告分得之甲（A）分係在被告分得之北
    側，倘依被告之方案，於分割後，甲（A）、乙（B）之部分
    經設起圍牆後，因原告分得之甲部分緊鄰中山路部份較臨
    1054-2部分地號窄，對於於此欲進中山路時，顯較無法注意
    來車而容易造成交通事故，故被告提出之方案，對於原告之
    安全性顯有威脅。3.本件原告對於被告於97年6月3日所提方
    案之位置已願予讓步，依被告之方案，被告夫妻二人分得之
    乙、丙、丁（B、C、D）部份集中於二筆土地中間位置，原
    告卻分為相隔之南北二側，被告於分得後之土地顯較原告分
    得後之土地更能有效利用，對原告顯較為不利且已受有損失
    。況且，原告於系爭二筆土地之應有部份均為2／3，較被告
    夫妻二人合計之應有部份僅1／3為多，理應以原告分割方案
    之意見為主要考量，較為公平。倘依被告所提方案，無異得
    其目的故意阻礙縮小原告經營園藝之面寬，對原告又另一不
    公平。
（四）本件原告起訴時所提之分割方案，因被告爭執分割位置，
      原告為求和諧及節省司法資源，讓步依渠等意思修正分割
      方案，豈料被告丁○○又爭執原告修正後分割方案其分得
      丙之部分為袋地，原告為順其意再次讓步提出最後分割方
      案（卷內附圖三），奈何被告又無理爭執分割線須照其分
      割方案云云。
（五）被告丁○○雖主張依據原告方案其分得之丙（即C）部分
      為袋地云云。然觀諸被告所提分割方案，被告丁○○分得
      丙（即C）部分較原告所呈附圖三分割方案之面寬更窄，
      況且，丙、丁（即C、D）部分均分割予被告丁○○，其本
      可將該二分得之土地合併使用，而無袋地之問題，益證被
      告所提之方案顯係故意將原告現有經營園藝生意之所在地
      面寬縮小，其心可議。從而，為求公平，自應以原告所提
      分割方案為本件分割之依據，
二、被告則以：
（一）系爭兩筆土地係編定為計畫道路用地，為原告所不爭執，
      則系爭兩筆土地日後將遭徵收闢為道路，實無分割共有物
      之必要。又依使用上而言，系爭兩筆土地縱深甚淺，現僅
      供各自所有不面臨道路之裡地（按原告為同地段1054-2地
      號土地；被告丙○○○為同地段1054-6地號土地；丁○○
      為同地段1054-7地號、1067地號土地）通行至道路使用，
      並無獨立經濟效益，歷年均以現狀共同使用原無紛爭，系
      爭兩筆土地未分割而保持共有，亦無損原告之權益。縱要
      分割，亦僅系爭1053地號土地對原告林戊○○有使用上實
      益，而系爭1068地號土地與原告所有之同地段1054-2地號
      土地並不相連，中間隔被告所有同地段1054-6 、1054-7
      地號土地，分割後原告戊○○亦無實益，原告戊○○請求
      分割系爭1068地號土地，無非為使被告另所有同地段之
      1054-6、1054-7、1067地號土地，無法利用系爭1068地號
      土地為以往之使用做為與道路連絡之用，以損害被告目的
      ，原告要求分割系爭1068地號土地，實屬權利濫用。
（二）如欲分割，主張其分割方法如九十七年七月二十三日土地
      複丈成果圖被告方案所示，系爭1053地號土地，應分割為
      ：編號A部分、面積98平方公尺之土地，分歸原告取得；
      編號B部分、面積24點平方公尺之土地，分歸被告丙○○○取得，編號C部分、面積25點平方公尺之土地，分歸被
      告丁○○取得；系爭1068地號土地，應分割為編號D部分
      、面積38平方公尺之土地，分歸被告丁○○取得；編號E
      部分、面積75點平方公尺之土地，分歸原告取得。
（三）兩造就系爭1053地號、1068地號土地所提之分割方案，分
      別比較其優劣如下：
（1）系爭1053地號部分：被告所提分割方案圖原告分得A位置其
    面臨馬路面寬已大於其裡地1054-2地號土地面寬，對於其裡
    地通往道路毫無妨礙，且原告分得面積、寬度均甚為寬廣，
    對原告無任何不利益。系爭1053地號土地所面臨之中山路係
    由南往北行車方向車道，依被告所提分割方案並無任何交通
    上危險顧慮，反而更順車行方向。反觀原告分割方案，被告
    丁○○分得圖示丙位置成為袋地，無法與道路連絡，嚴重減
    損丁○○權利，亦造成其裡地1057-7通行道路受阻。系爭
    1053地號土地最大經濟價值係在西臨中山路，應依相當比例
    使兩造均面臨馬路較為公平。
（2）系爭1068地號部分，無論原、被告分割方案，由原告分得
     靠南邊位置，被告丁○○分得靠北邊位置，兩造並無爭議
     。然因被告丁○○所有裡地即同地段1067地號土地上建有
     房屋緊鄰，系爭1068地號分割方法對被告丁○○甚為重要
     ，原告之分割方案不合理，更凸顯其權利濫用之目的。依
     被告丁○○分割方案，分割線約與南側界址平行，與道路
     垂直，不僅原告分得南側位置土地正方完整，且被告丁○○分得北側位置土地供裡地1067地號土地進出通行，亦不
     致分割線與道路歪斜，致有阻礙。
三、得心證之理由：
  (一)本件原告主張系爭1053地號土地為兩造三人所共有，原告應
    有部份三分之二，被告二人應有部分各為六分之一。系爭10
    68地號土地為原告與被告丁○○兩人所共有，原告應有部份
    三分之二，被告丁○○應有部分為三分之一。上開二筆土地
    並無因物之使用目的不能分割之情事，或契約訂有不分割之
    期限等情，業據原告提出地籍圖謄本、土地登記謄本為證，
    堪認原告此部分之主張為真實。原告商請被告協議分割，惟
    均無結果，爰依民法第823條規定，請求分割系爭土地，於
    法有據，應予准許，尚難認係權利濫用，合先敘明。
 (二)次按共有人因共有物分割之方法不能協議決定，而提起請求
   分割共有物之訴，應由法院斟酌當事人之聲請、各共有人之
   利害關係、使用情形、共有物之性質、經濟效用及全體共有
   人之利益、意願等公平決定之（最高法院90年台上字第1607
   號、88年台上字第2199號等判決參照）。關於系爭二筆土地
   之分割方法，有原告提出之分割方案及被告提出之方案，兩
   造所提方案最大差別係在分割線之位置。經查：系爭土地呈
   長方形（屬東北與西南走向），西臨中山路，東側鄰同地段
   1054-2地號土地（原告所有）、被告所有同地段1054-6、105
   4-7地號土地，此經本院會同彰化縣員林地政事務所人員履勘
   現場，有勘驗筆錄與土地複丈成果圖附卷可稽。
（三）系爭1053地號部分：依被告所提分割方案，則原告分得A
      位置其面臨馬路面寬已大於其裡地1054-2地號土地面寬，
      對於其裡地通往道路並無妨礙，且原告分得面積、寬度亦
      甚寬廣，對原告亦無任何不利益。該筆土地所面臨之中山
      路係由南往北行車方向車道，依被告所提分割方案，原告
      分得A部分與被告丙○○○分得B部分土地鄰中山路之寬度
      足夠雙方通行，雖不免縮小原告經營園藝之面寬（西側鄰
      中山路部份），然並無任何交通上危險顧慮。若採原告分
      割方案，則被告丙○○○分得乙部分土地西鄰中山路之寬
      度較狹窄，不利其出入通行，且乙部分土地呈西窄東寬不
      規則形狀，影響被告丙○○○所有同地段1054-6第號裡地
      之出入，被告丁○○分得圖示丙部分土地不利與道路連絡
      ，減損被告丁○○權利，亦造成其裡地1057-7通行道路受
      阻。原告之方案雖將丙（系爭1053地號）、丁部分（系爭
      1068地號）均分割予被告丁○○，其雖可將該二分得之土
     地合併使用，而無袋地之問題，然卻使得被告丙○○○所
   分得編號乙部份之土地，西側鄰中山路部份過於狹窄，不利
   通行，呈現西窄東寬不規則形狀，且影響被告丙○○○所有
   同地段1054-6第號裡地之出入，自非可採。若採被告所提之
   方案，則編號B部分、面積24點平方公尺之土地，分歸被告林
   邱麗取得，與其所有同地段105 4-6第號裡地之地籍線平行，
   較為可採。
（四）系爭1068地號部分，無論原、被告分割方案，均由原告分
      得靠南邊位置，被告丁○○分得靠北邊位置，兩造並無爭
      議。然因被告丁○○所有裡地即同地段1067地號土地上建
      有房屋緊鄰，依據被告所提系爭1068地號分割方法，可使
      分割線與南側界址線平行，而與道路（中山路）垂直，不
      僅原告分得南側位置土地正方完整，且被告丁○○分得北
      側位置土地供裡地1067地號土地進出通行，亦不致因分割
      線與道路歪斜致有阻礙之問題。是以，本院審酌兩造所提
      出之分割方案差異，各共有人之利害關係、使用情形、共
      有物之性質、經濟效用及全體共有人之利益、意願等情事
      ，認被告所提出之上開分割方案較公平適當且可採，爰判
      決如主文第1項、第2項所示。
四、訴訟費用負擔之依據：民事訴訟法第78條、第85條第1項但
    書、第80條之1。
中    華    民    國    97    年    8    月    13    日
                  民事第一庭  法  官  施坤樹
以上正本係照原本作成。
如不服本判決，應於裁定送達後20日內，以書狀向本院提出上訴
（須附繕本）。
中    華    民    國    97    年    8    月    19    日
                              書記官  施嘉玫
附表：
┌──┬─────┬─────────┐
│編號│共有人姓名│訴訟費用負擔之比例│
│    │          │                  │
├──┼─────┼─────────┤
│１  │戊○○    │   三分之二       │
├──┼─────┼─────────┤
│２  │丁○○    │   五分之一       │
└──┴─────┴─────────┘
  3     丙○○○      十五分之二
如對判決上訴，應於判決送達後20日內向本院提出上訴狀。


司法院資訊處製作；財團法人民間司法改革基金會備份。
